【裁判字號】    99,勞訴,10
【裁判日期】    991116
【裁判案由】    給付退休金等
【裁判全文】
臺灣基隆地方法院民事判決              99年度勞訴字第10號
原      告  丁○○
            乙○○
            甲○○
共      同
訴訟代理人  張文寬律師
被      告  大進理貨有限公司
法定代理人  丙○○
訴訟代理人  詹振寧律師
上列當事人間請求給付退休金等事件，本院於民國99年11月2日
言詞辯論終結，判決如下：
    主  文
原告之訴及假執行之聲請均駁回。
訴訟費用由原告負擔。
    事實及理由
一、原告起訴主張：原告丁○○、乙○○自民國70年起、原告甲○○自73年起任職於被告，均擔任理貨員。兩造之勞雇關係
    自73年勞動基準法實施後，適用勞動基準法。嗣原告3 人與
    被告公司曾於96年間，約定依勞工退休金條例第11條第3 項
    規定結清舊制（適用勞動基準法之退休金制度）之工作年資
    ，惟被告竟以1個月新臺幣（下同）1萬8 千元做為核算退休
    金之標準，並將前15年之年資部分每年僅以1 個基數計算，
    核算原告3人每人之退休金基數均為21 個基數，進而均僅給
    付原告各37萬8千元，不符勞工退休金條例第11條第3項規定
    勞雇雙方之結清工作年資給與標準不得低於勞動基準法第55
    條規定之給與標準，故被告應補足年資結算金不足之差額部
    分。又被告於98年下半年度因業務急遽萎縮，乃決定自99年
    1月起結束營業，故於98年12月17 日預告全體員工，將於99
    年1月22日進行最後一艘船隻之理貨工作，並要求原告3人於
    該次工作完畢後，將所持公司大門鑰匙交還被告公司，其後
    即結束營業，惟並未依法給付原告資遣費。爰依勞工退休金
    條例第11條第3項、勞動基準法第16條、第17條及第55 條等
    規定，提起本件訴訟，並聲明：(一)被告應給付原告丁○○13
    2萬6182元、原告乙○○40萬元、原告甲○○50 萬元。(二)願
    供擔保請准宣告假執行。
二、被告則以：被告已於96年4月3日與原告3人結清94年7月以前
    之工作年資，且並未低於勞動基準法所訂條件，自無差額可
    言。又若兩造之約定低於勞動基準法所訂條件，該約定應不
    發生勞工退休金條例第11條第3 項之結清年資效果，則原告
    亦無從依該約定請求被告補足結清年資之差額。另被告從未
    資遣原告3 人，被告理貨業務減少雖受基隆港之大環境影響
    ，然被告並無向員工預告將於99年1月22 日後即結束營業之
    情事。又被告雖於99年5月7日向主管機關為解散登記，惟原
    告已先於99年3月19 日向被告主張終止勞動契約，因被告並
    無符合勞動基準法第14條所定之各該事由，故原告係屬自願
    離職，被告自無給付原告資遣費之理由。並聲明：駁回原告
    之訴，如受不利判決，願供擔保請准免為假執行。
三、兩造不爭執之事項：
  (一)原告丁○○、乙○○、甲○○等3人原為被告之員工，擔任
    理貨員之工作，迄至94年7月，工作年資均為21年。
  (二)原告丁○○、乙○○、甲○○等3人於99年1月23日離職。
  (三)兩造曾於96年4 月間協議結清適用退休金條例前（即舊制時
    期）之工作年資，原告3人並於96年4月間各領得被告所核算
    之年資結算金37萬8千元（即以1個月1萬8千元為核算標準，
    共給付21個月）。
  (四)原告丁○○、乙○○、甲○○自94年1月至94年6月之平均工
    資，依序為4萬6,173元、4萬7,155元、4萬3,013元。
  (五)原告丁○○、乙○○、甲○○自98年7月至98年12 月之平均
    工資，依序為1萬8,006元、1萬5,204元、1萬6,421元。
四、兩造爭執之事項：
  (一)兩造間結清舊制時期工作年資之協議（即結清保留年資之協
    議），是否發生勞工退休金條例第11條第3項之效果？
  (二)原告得否因與被告間有結清保留年資之協議，即請求被告應
    依勞動基準法第55條第1項第1款規定核算結清保留年資之結
    算金，進而請求被告補足？
  (三)若兩造間並無結清保留年資之協議或兩造間結清保留年資之
    協議無效時，原告得否向被告請求資遣費？
  (四)原告3人於99年1月22日究係自願離職或係遭被告所資遣？
五、得心證之理由：
  (一)按勞工退休金條例係於93年6月30 日為增進勞工退休生活保
    障，加強勞雇關係，促進社會及經濟發展，所特別制定，使
    勞工退休金事項，優先適用本條例。本條例未規定者，始適
    用其他法律之規定。而勞工退休金條例第11條規定：「本條
    例施行前已適用勞動基準法之勞工，於本條例施行後，仍服
    務於同一事業單位而選擇適用本條例之退休金制度者，其適
    用本條例前之工作年資，應予保留。前項保留之工作年資，
    於勞動契約依勞動基準法第11條、第13條但書、第14條、第
    20條、第53條、第54條或職業災害勞工保護法第23條、第24
    條規定終止時，雇主應依各法規定，以契約終止時之平均工
    資，計給該保留年資之資遣費或退休金，並於終止勞動契約
    後30日內發給。第1項保留之工作年資，於勞動契約存續期
    間，勞雇雙方約定以不低於勞動基準法第55條及第84條之2
    規定之給與標準結清者，從其約定。」，觀諸該條項之立法
    理由：「一為銜接新舊制度，第一項明定選擇適用本條例之
    退休金制度之勞工，其適用本條例前之工作年資應予保留。
    二第二項明定保留之工作年資，由雇主以契約終止時之平均
    工資，依相關法令之規定發給資遣費或退休金。勞工離職時
    如未符合退休金或資遣費之請領要件，即不得請領退休金或
    資遣費。三依勞動基準法規定，勞工於退休或遭資遣時，雇
    主始有給付退休金或資遣費之義務，故不宜規定雇主於勞工
    選擇本條例之退休金制度時，應結算其年資。但如勞資雙方
    自行協商約定，勞動契約繼續存續，並先依勞動基準法規定
    結清保留年資者，不影響勞工之權益，應屬可行，爰為第三
    項規定。」，再參酌主管機關即行政院勞工委員會於94年4
    月29日曾以勞動4字第0940021560 號函核釋勞工退休金條例
    第11條勞工適用勞動基準法退休金制度（舊制）工作年資應
    予保留之相關規定「一依勞工退休金條例（新制）第11條第
    1 項規定勞工必須具備下列要件，其適用勞動基準法退休金
    制度（舊制）之工作年資，始應予保留：(一)該條例施行前已
    適用勞動基準法之勞工。(二)該條例施行後仍服務於同一事業
    單位之勞工。(三)該條例施行後選擇適用新制之勞工。具備上
    開三要件之勞工，始有保留年資規定之適用，勞雇雙方才可
    依同條第3 項規定，約定結清年資。基此，若勞工選擇繼續
    適用舊制，因其既無選擇新制之事實，本無『舊制退休金年
    資』與『新制退休金年資』須分段計算之必要，更無涉結清
    保留年資。二依該條例第11條第3 項規定，勞雇雙方於勞動
    契約存續期間，約定以不低於勞動基準法第55條及第84條之
    2 所規定之給與標準結清保留年資者，從其約定。因此雇主
    如與勞工約定以低於上開標準為之者，不生該項結清保留年
    資之法律效果，須依同條第1 項規定，勞工於適用該條例前
    之工作年資仍應予以保留；且雇主應依該條例第13條第1 項
    規定，繼續按月提撥勞工退休準備金。」，可見在勞工退休
    金條例實施後，選擇適用該條例之勞工，其適用該條例前之
    工作年資是否應予保留，應視勞雇雙方所約定結清舊制時期
    工作年資之條件是否高於勞動基準法第55條之規定，若所約
    定之條件低於勞動基準法第55條之規定，則其法律效果應係
    「不發生」勞工退休金條例第11條第3 項所規定之「結清保
    留年資之效力」，且依同條第1 項之規定其適用勞工退休金
    條例前之工作年資，應予保留，非謂勞雇雙方一但約定結清
    舊制時期之工作年資，即發生結清保留年資之效力，且勞工
    即有權利要求雇主應依勞動基準法第55條之規定核算結清之
    退休金，合先敘明。
  (二)次按「訴訟代理人事實上之陳述，經到場之當事人本人即時
    撤銷或更正者，不生效力。」民事訴訟法第72條定有明文。
    本件原告訴訟代理人於本院99年10月6 日言詞辯論時陳稱：
    雙方當時（即96年當事人兩造協議結清舊制工作年資時）確
    實是約定依照勞動基準法第55條第1項第1款規定結清年資，
    但被告並未依照該條規定之條件核算結算金給付予原告云云
    ；然該事實業經到場之被告乙○○、丁○○當場分別更正稱
    ：「雙方並沒有約定要依照勞動基準法第55條第1項第1款結
    算退休金結清年資，被告只有告知一個月1萬8千元，給付21
    個月」、「被告公司沒有說要結清年資部分計算條件是什麼
    ，只說結清後的年資要依照新制」等語（見本院99年10月6
    日言詞辯論筆錄第2 頁）。是應認兩造間雖有約定結清舊制
    時期之工作年資，但並未約定依勞動基準法第55條之規定核
    算結清之退休金。
  (三)復按勞動基準法第55條規定：「勞工退休金之給與標準如左
    ：一按其工作年資，每滿1年給與2個基數。但超過15年之工
    作年資，每滿1年給與1個基數，最高總數以45個基數為限。
    未滿半年者以半年計；滿半年者以1 年計。」。本件原告既
    不否認被告係以原告任職時起至94年7月止之工作年資21 年
    ，以1年給付1個月（即1個月1個基數），每月1萬8千元作為
    核算結清舊制時期之工作年資，惟依勞動基準法第55條之規
    定，依原告21年之工作年資，其結算退休金之基數為36個基
    數，又原告丁○○、乙○○、甲○○於94年7 月與被告結清
    保留年資前6個月之平均工資依序為4萬6,173元、4萬7,755
    元、4萬3,013元，均高於1萬8千元，是兩造間有關結清舊制
    時期工作年資之約定顯然低於勞動基準法第55條之規定，依
    前揭說明，應不發生勞工退休金條例第11條第3 項有關結清
    保留年資之效果，換言之，原告於選擇適用退休金條例前之
    工作年資依勞工退休金條例第11條第1項之規定應予保留。
    故原告主張兩造間有關結清保留年資之約定因違反勞動基準
    法之規定，被告仍應依勞動基準法第55條規定核算結清保留
    年資之退休金予原告，於法難認有據，不應准許。
  (四)再按「當事人主張有利於己之事實者，就其事實有舉證之責
    任。」民事訴訟法第277 條前段定有明文。又按民事訴訟如
    係由原告主張權利者，應先由原告負舉證之責，若原告先不
    能舉證，以證實自己主張之事實為真實，則被告就其抗辯事
    實即令不能舉證，或其所舉證據尚有疵累，亦應駁回原告之
    請求，最高法院74年度臺上字第913 號裁判可資參照。本件
    原告既主張係被告於98年12月17日預告全體員工，將自99年
    1 月22日進行最後一艘船隻之理貨工作後結束營業，故將原
    告予以資遣乙節，既為被告所否認，則原告自應就其符合勞
    動基準法有關向被告請領資遣費之相關規定之利己事實負舉
    證責任，然原告迄至本院言詞辯論終結前，均未能對其等係
    遭被告資遣之利己事實，舉證以實其說。則原告主張被告應
    依勞動基準法相關規定給付其資遣費，即不足採。
  (五)綜上所述，兩造間就結清舊制時期工作年資之條件既未約定
    應依勞動基準法第55條所規定之標準結清，又因兩造間結清
    保留年資之條件低於勞動基準法第55條所規定之標準，並不
    發生勞工退休金條例第11條第3 項之效果，且原告又未能舉
    證證明其等係遭被告所資遣，從而原告請求被告應依勞動基
    準法第55條第1項第1款規定核算結清保留年資之退休金並加
    以補足及請求被告給付其等資遣費，均無理由，應予駁回。
    又原告之訴既經駁回，其所為假執行之聲請即失所附麗，爰
    併駁回之。
  (六)末勞動基準法係為規定勞動條件之最低標準而設，是有關資
    遣費、退休等規定，均屬最低勞動條件，此亦係因僱主與勞
    工於協商地位上本不平等，故如事前協議預為拋棄勞動基準
    法有關資遣費、退休金等權利，無疑使勞動基準法形同虛設
    ，故勞動基準法之規定，應屬強制規定。本件原告主張被告
    於給付原告37萬8 千元時曾要原告書立載有「茲收到大進理
    貨有限公司新台幣拾柒萬捌仟元整，此金額為民國九十三
    年七月（勞基法舊制）前之退休金，以後不會對大進理貨有
    限公司要求民國九十三年七月前之退休金，並放棄法律訴訟
    權」文字之字據，且為被告所不否認，則揆諸前開說明，原
    告與被告間縱有上開拋棄退休金給付之約定，亦應認此約定
    違反勞動基準法之強制規定應屬無效，是原告自不受該無效
    之約定所拘束。又勞工如已符合自請退休之要件，而未自請
    退休，若遭雇主解僱，終止勞動契約，則仍存有自請退休之
    權利，並不因雇主之終止勞動契約之意思表示生效在前而受
    影響，蓋勞工如已符合自請退休之要件，其所取得之退休金
    請求權，應屬一既得權利，自不因僱主之終止勞動契約而受
    影響。惟勞工自請退休權屬於契約終止權之一，而契約終止
    權又係形成權之一，形成權雖於權利人行使時，即發生形成
    之效力，不必得相對人之同意，惟仍應由形成權人依法行使
    其權利時，始發生形成之效力。本件原告既係主張其等係遭
    被告資遣（惟原告未能舉證證明，如前所述）而與被告終止
    勞動契約，縱原告均已符合自請退休之要件，惟因原告並未
    依法向被告行使其自請退休之形成權，對被告自不能主張退
    休金請求權，併此敘明。
六、本件事證已明，兩造其餘攻擊防禦方法及所提出之證據資料
    ，經本院審酌後，均認與本件判斷無涉且不影響本件判決之
    結果，爰不予以一一論述，附此敘明。
七、訴訟費用負擔之依據：民事訴訟法第78條。
中    華    民    國    99    年    11    月    16    日
                  民事庭法  官  林淑鳳
以上正本係照原本作成。
如對本判決上訴，須於判決送達後20日內向本院提出上訴狀。如
委任律師提起上訴者，應一併繳納上訴審裁判費。
中    華    民    國    99    年    11    月    16    日
                        書記官  王鵬勝

司法院資訊處製作；財團法人民間司法改革基金會備份。
